【裁判字號】    92,台上,5418
【裁判日期】    921002
【裁判案由】    偽證
【裁判全文】
最高法院刑事判決                              九十二年度台上字第五四一八號
    上  訴  人  台灣高等法院台南分院檢察署檢察官
    被      告  甲○○
右上訴人因被告偽證案件，不服台灣高等法院台南分院中華民國九十年四月三日第二
審判決（九十年度上訴字第二五八號，起訴案號：台灣台南地方法院檢察署八十九年
度偵字第三六０八、四四七五號），提起上訴，本院判決如左：
    主  文
原判決撤銷，發回台灣高等法院台南分院。
    理  由
本件原判決以公訴意旨略以被告甲○○與鄧朝耿、黃湘予，同於民國八十九年三月十
日晚間，在台南市○○路大東夜市，因販賣盜版ＣＤ及錄音帶而為警查獲，詎被告竟
於八十九年三月十一日上午十一時許，在台灣台南地方法院檢察署檢察官偵查時（八
十九年度偵字第三六０八號），以證人身分做證而就案情有重要關係之事項，供前具
結而為虛偽陳述：「（問：認識被告二人？）答：不認識。但之前在夜市擺攤位時有
看過鄧朝耿……（問：黃湘予有無販賣？）答：沒有。我昨天看見黃湘予拿東西過去
給鄧朝耿。她應並未販賣。之前我在別的夜市也只看過鄧朝耿在賣。」等語。因認被
告涉犯刑法第一百六十八條偽證罪嫌。惟經審理結果不能證明被告犯罪，因而撤銷第
一審論處被告於檢察官偵查時，於案情有重要關係之事項，供前具結，而為虛偽陳述
罪刑部分之判決，改判諭知被告無罪，固非無見。
惟查：(一)、刑法第一百六十八條偽證罪所稱之「虛偽之陳述」，係指行為人以明知不
實之事項，故為虛偽之陳述而言。意即行為人主觀上明知反於其所見所聞之事項，故
意為不實之陳述而言。原判決為被告無罪之諭知，係以被告並非警員且要照顧自己之
攤位，沒有特地去注意鄧朝耿、黃湘予等人，況當晚夜市甫經開幕又有歌星到場表演
，人潮來往，被告與鄧朝耿之攤位相距五十至一百公尺，彼此又須各自照顧自己之生
意，則被告不能確定黃湘予是否有販賣等情，並不違背常情。而被告於偵查中證稱：
「她應並未販賣」等語，應係被告主觀之推測之詞，難認被告有何偽證之犯意及行為
（原判決第三頁第十六行至第四頁第一行），為其主要論據。然原判決所論斷之上開
各情苟屬事實，則被告既未注意及黃湘予是否有販賣盜版ＣＤ，而於偵查中供前具結
後經檢察官訊問：「黃湘予有無販賣？」答稱：「沒有，我昨天看見黃湘予拿東西過
去給鄧朝耿，她應並未販賣，……」等語（八十九年度偵字第三六０八號偵查卷第六
頁背面），其是否未明知反於所見所聞之事項，而故意為不實之陳述，尚非全無疑義
。原審就上情未詳予調查釐清，復未說明上情何以不能為不利被告論斷之理由，遽僅
就被告所證述內容之片段，論斷說明被告無偽證之犯意及行為，尚嫌速斷，其審理猶
有未盡。(二)、無罪之判決，依刑事訴訟法第三百零八條之規定，亦應記載其理由，故
對於被告被訴之事實及卷內其不利之證據資料，如何不足以證明被告犯罪或其行為不
罰，均應詳述其理由，否則即有判決不載理由之違背法令。檢察官指被告涉有前開偽
證罪嫌及第一審判決認定被告有偽證犯行，均係以鄧朝耿於偵訊中供承：伊與被告認
識約有一年之久，……被告看伊女朋友（即黃湘予）當時哭的很厲害，所以才出面做
證等語，堪認被告證稱伊並不認識鄧朝耿等二人，顯非實在，且因同情黃湘予而出面
作偽證。又證人沈麗珍於偵查中證稱：伊於晚上七時多去大東夜市，查看有無販賣盜
版光碟攤販，第一攤就見到鄧朝耿與黃湘予一起在擺攤……黃湘予曾販賣盜版光碟，
並向客戶收錢，然後去巡視有無其他販賣盜版光碟攤販，直到八時許離開……查看時
沒看到被告擺攤，被告係伊離開後才擺的等語，而黃湘予亦於偵查中供稱：伊約七時
左右拿便當到鄧朝耿攤位等情，足認被告所證述黃湘予拿東西給鄧朝耿之時間，並非
實在。又被告與鄧朝耿均自承，兩人攤位相距甚遠，彼此看不到對方等情，則何以被
告能確定黃湘予並未有販賣之行為，足認被告結證稱：黃湘予並未販賣盜版光碟等情
係屬虛偽之陳述無疑，為其主要論據。原判決就上情未詳予調查釐清，復未說明上情
何以不能為不利被告認定之理由，遽對被告為無罪之諭知，其理由欠備，尚有未合。
檢察官上訴意旨指摘原判決不當，尚非無理由，應認有撤銷發回更審之原因。
據上論結，應依刑事訴訟法第三百九十七條、第四百零一條，判決如主文。
中      華      民      國    九十二    年      十      月      二      日
                              最高法院刑事第三庭
                                  審判長法官  董  明  霈
                                        法官  林  茂  雄
                                        法官  張  祺  祥
                                        法官  洪  清  江
                                        法官  吳  三  龍
      右正本證明與原本無異
                                              書  記  官
中      華      民      國    九十二    年      十      月      九      日


司法院資訊處製作；財團法人民間司法改革基金會備份。
